【裁判字號】    96,訴,25
【裁判日期】    970227
【裁判案由】    商業會計法等
【裁判全文】
臺灣高雄地方法院刑事判決                96年度訴字第25號
公  訴  人  臺灣高雄地方法院檢察署檢察官
被      告  丁○○
選任辯護人  任進福律師
上列被告因違反商業會計法等案件，經檢察官提起公訴（95年度
偵續字第317 號），本院判決如下：
    主  文
丁○○犯業務侵占罪，處有期徒刑壹年，減為有期徒刑陸月，如
易科罰金，以銀元參佰元即新臺幣玖佰元折算壹日。
    事  實
一、丁○○係址設高雄市○○區○○路73號「華大彩色沖印有限
    公司」（下稱華大公司）之晚班店長，負責店內雜務、收銀
    及結帳、記帳等工作，為從事業務之人。明知在店內消費之
    客人給付款項後，均需逐筆繕打發票交予客人，使客人之消
    費金額得以確實地記載入收銀機內，以利制作結帳條，供統
    計每日營收所用，於95年3 月12日下午3 時20分許起至同日
    晚間9 時44分許，竟基於為自己不法所有之業務侵占、登載
    不實業務上文書及行使之犯意，利用客人消費付款時，先以
    漏開統一發票之方式，未將如附表所示客人之消費金額繕打
    入收銀機內，致使收銀機內並無留存該等客人之消費金額紀
    錄，再於當日結束營業時，僅將當日店內收銀機結帳條及發
    票存根聯上所顯示之金額計算收入而填製不實之現金日結單
    ，並僅將日結單上所載之現金金額新臺幣（下同）2 萬2859
    元連同該紙日結單、上開結帳條及發票存根聯一併交予華大
    公司之會計，俾供作帳及核對，復將其於當晚結束營業時所
    持有該店當日之全部收入及零用金，在扣除實際開立發票之
    上開2萬2859元及該店置放於櫃臺之零用金2萬2000元後之餘
    款（即如附表所示客人已付款但未開立發票之款項），悉數
    侵占入己。嗣因該店負責人乙○○查覺有異，心生懷疑，經
    檢視該店架設監視錄影器之拍攝畫面，始悉上情。
二、案經乙○○訴由高雄市政府警察局鹽埕分局報請臺灣高雄地
    方法院檢察署檢察官偵查起訴。
    理  由
一、證據能力部分
  (一)按刑事訴訟法新制採改良式當事人進行主義，為保障被告防
    禦權及維護直接審理與言詞審理原則，刑事訴訟法第159 條
    第1 項規定：「被告以外之人於審判外之言詞或書面陳述，
    除法律有規定者外，不得作為證據。」酌採英美法之傳聞法
    則。復於第159 條之1 至第159 條之5 增設例外規定，以應
    實務需要，俾符實體真實發現之訴訟目的。是以，證人乙○○、丙○○、許雅惠、郭旻陵、戊○○在警詢及偵查中所製
    作之警詢及偵訊筆錄（偵卷第5 、6 、13、16、17頁，偵續
    卷第20至22、35頁），均係被告以外之人於審判外之陳述，
    依上開規定，原則上不得作為證據。
  (二)又證人乙○○、丙○○、郭旻陵、戊○○於本院審判時經具
    結後所為之證述（本院卷第39至57、178 至185 頁），並非
    被告以外之人於審判外之陳述，依據刑事訴訟法第159 條第
    1 項規定，均有證據能力。
  (三)至於高雄市政府95年5 月5 日高市府勞二字第0950023265號
    函送華大公司與被告有關退休爭議案調解紀錄1 份（偵卷第
    29頁）、華大公司95年3 月1 日至95年3 月31日現金日結單
    1 批（偵續卷第6 至15頁）、臺灣高雄地方法院檢察署檢察
    官95年11月13日勘驗光碟筆錄1 份（偵續卷第32至34頁）、
    證人乙○○95年12月1 日函1 紙（偵續卷第39頁）、華大公
    司存摺封面及內容各1 份（本院卷第62之1 至62之5 頁）、
    法務部調查局96年8 月28日調科柒字第09600370840 號函1
    份（本院卷第98至100 頁）、就華大公司95年3 月12日發票
    1 捲所整理之發票開立時間、發票號碼、金額對照表7 紙（
    本院卷第142 至148 頁），均經公訴人、被告丁○○及其辯
    護人同意作為證據使用（本院卷第189 至192 頁），本院審
    酌卷內並無事證顯示各該陳述之作成時、地與週遭環境，有
    何致令陳述內容虛偽、偏頗之狀況後，也認為適當，依刑事
    訴訟法第159 條之5 第1 項之規定，為傳聞法則之例外，應
    有證據能力。
二、訊據被告丁○○固坦承其於95年3 月12日下午3 時許至晚間
    10時許擔任華大公司晚班店長，負責店內沖印拍照之雜務及
    收銀、結帳、記帳等工作，並於當日營業結束後，將該店當
    日之全部收入，扣除置放於櫃臺收銀機處之零用金2 萬2000
    元後，依據該等現金所得製作現金日結單，再將當日之發票
    存根聯、結帳條、現金日結單及現金所得等一併交予該公司
    之會計，俾供核對及作帳等情，惟矢口否認有何侵占該公司
    當日部分收入之情事，並辯稱告訴人乙○○之指訴與事實不
    符，其並無多次漏開發票，其按照公司規定穿著並無口袋之
    制服，且自店內裝置之監視錄影器拍攝內容觀之，並無被告
    自收銀機內拿取金錢放入口袋之畫面，又告訴人所提出經監
    視錄影器拍攝內容而製作之光碟片，時間次序非連續一致，
    顯係經事後剪接，故不得以此作為被告有漏開發票之證據，
    另告訴人又未能提出對帳書面資料以供核對當日發票金額與
    現金日結單上所載金額是否相符，尚難僅憑經剪接之光碟畫
    面顯示被告有未開立統一發票之行為，即遽認被告有侵占公
    司收入入己之犯行等語。經查：
  (一)被告於95年3 月12日擔任華大公司之晚班店長，上班時間為
    當日下午3 時起至晚間10時止，負責將前來店內拍照、沖印
    照片之客人所給付之款項置放於收銀機內，並逐筆開立發票
    交給來店內消費付款之客人，而收銀機本身則會按照發票開
    立之時序、金額製作發票存根聯及帳條，俟當晚結束營業時
    ，被告再依照實際現金收入金額及信用卡消費之情形填寫日
    結單，並將該等現金收入連同上開發票存根聯、結帳條及日
    結單一併交予該公司之會計等情，為被告所不爭執，並有證
    人即華大公司負責人乙○○、華大公司會計丙○○及早班店
    長戊○○等人於審判時經具結後所為之證詞在卷相佐（本院
    卷第39至57、178至185頁），另有被告所填載華大公司95年
    3 月12日現金日結單1 紙（偵續卷第9 頁）、就華大公司95
    年3 月12日發票1 捲所整理之發票開立時間、發票號碼、金
    額對照表7 紙（本院卷第142 至148 頁）附卷為憑，堪認屬
    實。
  (二)蓋就前來華大公司店內拍照或沖印照片所得之款項，被告若
    逐筆開立發票交予付款之客人，則收銀機內發票存根聯及帳
    條上所列載之數字必會與實際所收之金額相符，而被告於結
    帳時依照實際所得金額所填寫之日結單，其上現金收入及信
    用卡消費之數字總和亦必會與發票存根聯及結帳條上所呈現
    之金額互相一致，帳目方屬正確。但倘若被告就來店內消費
    客人所給付之款項有漏開發票之情形，且未將該等漏開發票
    之款項據為己有者，其於結束營業時依照實際收入金額所填
    寫之現金日結單，其上所載之收入金額，必會較發票存根聯
    及結帳條上所呈現之金額為多。換言之，若有漏開發票之情
    事發生，最終被告所填寫日結單上之金額卻又與發票存根聯
    及結帳條上所顯示之金額相一致者，則被告即屬將該等漏開
    發票之收入款項侵占入己甚明。查被告於95年3 月12日營業
    結束後，將該店當日之全部現金款項，扣除原已置放於櫃臺
    收銀機處之零用金2 萬2000元後，再依據該等實際所得金額
    製作日結單，其所填載於日結單上之現金收入為2 萬2859元
    、信用卡金額為1412元，此等數字與該店當日發票存根聯及
    結帳條上所呈現之數字完全一致，而其交予公司會計核收之
    金額即係上開現金收入額2 萬2859元，此為被告所不爭執，
    且有被告於95年3 月12日所填載之現金日結單1 紙及上開就
    華大公司95年3 月12日發票存根聯上數字加以整理之對照表
    互稽相佐，足堪認定。從而，倘若在上開帳目均屬相符之情
    形下，被告對於當日前來店內消費客人所給付之款項卻曾發
    生漏開發票之情事，且又無法清楚交代該等漏開發票收入之
    去向者，則該等收入即係已遭被告據為己有，至為灼明。
  (三)被告雖否認其在上開時日對所收款項有任何漏開發票之行為
    ，惟查：
    1.被告於本院96年11月15日審判時已供承：「95年3 月12日
      當天的確是有漏開發票的金額，我就把它放在收銀機裡面
      ，一共是12塊，是1 個外籍勞工加洗3 張照片，我沒有開
      發票給他，所以我就把12塊放到收銀機裡面，後來我忘了
      ，之後也沒有補開發票。」等語（本院卷第135 頁），足
      見被告之供詞前後反異，不相一致，已難認其上開所辯屬
      實。
    2.次就告訴人所提供其店內於95年3 月12日下午3 時30分起
      至晚間10時止監視錄影帶內容所錄製之光碟，偵查檢察官
      於95年11月13日進行勘驗，認定被告於上開時間內至少有
      16次漏開發票之行為，且有勘驗筆錄1 份在卷可稽（偵續
      卷第32至34頁）。查被告及辯護人雖不否認該份勘驗筆錄
      得作為本案之證據，卻辯稱告訴人所提出之光碟係經剪接
      製作而成，而對光碟內容之真實性加以爭執。惟查告訴人
      所提出之光碟共3 片，其中於偵查中提出之光碟2 片，所
      呈現之錄影畫面時間固有相互重疊之情形，但嗣經告訴人
      於審判中再次提出1 片光碟片供勘驗，而本院將上開光碟
      片勘驗後，認定結果如下：
      (1)本院於96年12月13日審理時勘驗告訴人於偵查中所提出
        之其中1 片光碟片內容，當場播放案發當日上開店內15
        時20分00秒至15時25分00秒之畫面，所顯現之內容如下
        ：「在畫面時間15時23分50秒時，店裡走進1 名綁馬尾
        女顧客與1 名拿柺杖女顧客，被告幫拿柺杖女顧客填資
        料，被告打開收銀機，女顧客交付被告似咖啡色紙鈔1
        張，被告將紙鈔放入收銀機，從收銀機拿出紅色紙鈔與
        零錢找給女顧客，未開發票，被告關上收銀機，走回電
        腦前。」查被告在觀看此段光碟內容後供稱：該名女顧
        客來是要拍照，他付的錢是多少已不記得，但如果是拍
        照，最少壹組是300 元，當天客人應該是剛拍完照片，
        其所填的資料可能是因為客人剛拍完照，只有付訂金，
        沒有付全額，客人的訂金大部分都是100 元，但也有付
        200 元的，當天其的確沒有開發票，因為客人有可能要
        求取件時，只開一筆的發票，不過公司確實有規定有付
        訂金的部分要開發票，但是有時為了配合客人就沒有開
        等語（本院卷第158 、159 頁）。
      (2)至於上揭告訴人於審判中所提出之光碟片內容，共分為
        11段，起迄點分別為：15時30分04秒起至16時03分32
        秒止；16時03分33秒起至16時32分07秒止；16時32
        分07秒起至17時02分42秒止；17時02分42秒起至17時
        38分39秒止；17時38分39秒起至18時12分39秒止；
        18時12分40秒起至18時47分46秒止；18時47分46秒起
        至19時31分35秒止；19時31分35秒起至20時03分58秒
        止；20時03分58秒起至20時41分41秒止；20時41分
        41秒起至21時23分42秒止；21時23分42秒起至22時00
        分07秒止（本院卷第136 、137 頁）。從光碟畫面所顯
        示各段之起迄時間點係首尾接續，且各段之起迄畫面亦
        相銜接等情而論，該光碟內容並非經事後剪接而具有不
        實情事甚明。
      (3)就上開各段光碟畫面中，將被告漏開發票之情形，分別
        指明如下：
        於16時03分33秒至16時06分00秒之間，所顯現之內容
          如下：「被告在櫃臺前彎身找資料，後蹲下又起身，
          被告拿出照片袋並與穿灰色夾克之男顧客交談，男顧
          客拿出兩張紅色紙鈔交予被告，被告將紙鈔放入收銀
          機後，以右手從收銀機拿出零錢交付給男顧客，未開
          發票，被告同時左手拿著不明物（類似底片）換置於
          右手上，再將不明物放於桌上，男顧客離開。」查被
          告在觀看此段光碟內容後供稱：「男顧客拿多少錢給
          我，我看不出來，但至少有100 元，這位男顧客是11
          日來洗照片，當時就已經開全額發票給他，12日只是
          補差額給我，因此我收錢後，才沒有打發票給他，他
          拿多少錢給我，我不確定，但依勘驗結果，應該至少
          有100 元。不過3 月11日的日結單的現金跟發票金額
          應該是相同的。」等語（本院卷第159 、160 頁）。
        於16時53分45秒至16時55分25秒之間，所顯現之內容
          如下：「被告幫穿紫衣之女顧客找照片，女顧客拿出
          1 張藍色紙鈔交付與被告，被告將紙鈔放入收銀機，
          同時從收銀機裡拿出紙鈔與零錢交付女顧客，未開發
          票，被告手上似乎仍有零錢，女顧客離開，被告將手
          中零錢放入收銀機，被告彎身手靠於櫃臺上拿筆記錄
          於紙上，拿起紙張走向電腦。」查被告在觀看此段光
          碟內容後供稱：「紫衣女顧客應該是拿1000元給我，
          但我找她多少錢我不知道。她當天是拿數位照片來洗
          ，也是先付訂金，訂金多少錢不一定，但是訂金至少
          有100 元；因為該名女顧客當天要取件，所以沒有開
          發票。」等語（本院卷第160 、161 頁）。
        於17時17分30秒至17時19分00秒之間，所顯現之內容
          如下：「被告在櫃臺前整理東西（應為大頭照資料）
          ，畫面右邊有1 名穿粉色上衣與1 名穿綠色上衣顧客
          走近櫃臺，被告幫穿粉色上衣之顧客登記資料，畫面
          右邊之小男孩走近穿粉色上衣之顧客，被告繼續登記
          資料，畫面右邊捲髮女顧客走近穿粉色上衣顧客，顧
          客拿出1 張紙鈔（顏色不明）交付被告，被告將紙鈔
          放入收銀機，並從收銀機拿出零錢找給顧客，未開發
          票，關上收銀機順手拿起照片資料袋，後轉走向電腦
          ，顧客離開。」查被告在觀看此段光碟內容後供稱：
          「客人是來洗相片，亦僅付部分的訂金，該訂金至少
          有100 元，但實際金額已不記得。發票是要等客人來
          取件時，才要開的。」等語（本院卷第161 、162 頁
          ）。
        於17時45分39秒左右，所顯現之內容如下：「店內走
          進1 男1 女牽著1 個小孩，被告與男顧客對話，男顧
          客交付被告領照片單，被告幫男顧客找照片，同行之
          女顧客與小孩先行離開，男顧客交付似1 張紅色紙鈔
          與被告，被告交付照片予男顧客，被告將紙鈔放入收
          銀機內，未開發票，男顧客離去。」查被告在觀看此
          段光碟內容後供稱：「男顧客交給我的應該是100 元
          沒錯，他當天是來拿洗好的照片，應該是補差額。」
          等語（見本院卷第162 、163 頁）。
        於18時04分30秒至18時07分30秒之間，所顯現之內容
          如下：「店裡走進1 名穿白色連帽外套之男顧客，又
          走進1 名穿夾克後揹籃球之女顧客，被告正在畫面右
          邊裁剪相片，被告走向櫃臺，1 名身穿綠衣之女顧客
          走進，被告與身穿連帽外套男顧客對話，後轉向穿綠
          衣之女顧客並拿起女顧客之領照片單，被告幫女顧客
          找照片，拿出照片並使用計算機，後將照片交付女顧
          客，又拿出相本交付女顧客，女顧客拿出1 張紙鈔（
          顏色不明）交付被告，被告將紙鈔放入收銀機並從收
          銀機拿出零錢找給女顧客，未開發票。」查被告在觀
          看此段光碟內容後供稱：「女顧客當天是來拿照片，
          且付尾款，發票之前已經開過。她付我多少錢不記得
          ，但實收應該是在50元以上。」等語（見本院卷第
          164 頁）。
        於18時07分30秒至18時12分39秒之間，所顯現之內容
          如下：「被告將黑封面簿子放進收銀機下方，穿綠衣
          女顧客離開，被告幫穿粉色上衣女顧客登記資料，此
          時店裡走進1 名穿Ｖ形條紋之女顧客，被告轉與穿連
          帽外套男顧客對話，此時店內又走進1 名穿條紋上衣
          白長褲之男顧客，穿粉色上衣女顧客將零錢交付被告
          ，被告清點後將零錢放入收銀機，女顧客離開，未開
          發票；被告繼續與穿連帽外套男顧客對話，後與穿條
          紋上衣白長褲之男顧客對話，穿條紋上衣白長褲男顧
          客走進店後方，此時店內走進穿紅格紋之男顧客，穿
          連帽外套之男顧客離開，被告拿起紅格紋男顧客之領
          照片單並找出照片檢查底片後交付予男顧客，此時剛
          離開穿連帽外套男顧客回來拿櫃臺上東西並立即離開
          ，被告打開收銀機拿出似紅色紙鈔及零錢找給穿紅格
          紋男顧客，未開發票（並未看出穿紅格紋男顧客交付
          多少金錢給被告，因被男顧客身體及手勢擋住），男
          顧客離開。」查被告在觀看上開2 段光碟內容後供稱
          ：「從（女）顧客走來的位置看來，他應該是來拍照
          ，先付訂金，訂金至少是100 元。這個客人當天應該
          沒有來拿照片，所以當天也沒有開立發票。」、「男
          顧客有付錢給我，應該是付尾款，多少錢不記得了，
          尾款約50-100元。」等語（本院卷第164 、165 頁）
          。
        於19時19分51秒左右，所顯現之內容如下：「有兩位
          女性顧客出現，比著旁邊好像照片範例的東西在觀看
          ，19時20分06秒左右，該兩人與被告直接交談，19時
          20分34秒一女顧客取出其手提袋，並於19時20分42秒
          左右從手提袋中的黑色皮包拿錢，而於19時20分58秒
          左右交一個紅色或橘色（審判長無法判斷顏色、幣值
          ）紙鈔予被告，被告將該紙鈔放入收銀機中，但並未
          開立發票。」迄19時22分34秒左右，所顯現之內容如
          下：「該兩名顧客中之同一名顧客又拿紙鈔給被告，
          被告將之放入收銀機，沒有找錢，亦沒有開發票；19
          時22分36秒左右，被告將顧客給的紙鈔放入收銀機中
          ，沒有找錢，再繼續與顧客交談，19時22分59秒該兩
          名顧客離開，被告並關上收銀機，這段期間並無多位
          顧客爭先與被告交談而導致被告可能分神之情形，過
          程中被告無開立發票，顧客也沒有取件之情形。」查
          被告在觀看上開光碟內容後供稱：「那個人交照相機
          給我，是1 台拍立得，我拿底片給他，但不相符，因
          此我就把底片放回原位，沒有賣他，至於該兩名顧客
          指著所謂的照片範本是說他們要拍照，我就跟他說護
          照的規格如那個範本，該顧客當天只有問我拍照的事
          而已，為何拿錢給我，我已經不記得了，該顧客在3
          月12日之前並沒有拍照，應該也不是取件，3 月12日
          後有無拍照我不記得。他兩次拿給我的都是錢，多少
          錢已經不記得了。」、「當天那兩個顧客只是問我拍
          照的事，但沒有拍照。他們給我的究竟是100 元或是
          500 元紙鈔，我也不知道。」等語（本院卷第139 、
          140 頁）。
        於19時27分至19時30分36秒之間，所顯現之內容如下
          ：「有一位女性顧客拿出取貨單交給被告，被告拿出
          袋裝之相片交給該名顧客，該女性顧客付錢給被告後
          ，被告將錢放入收銀機中，有找零錢，被告雖未開立
          發票，但似乎有作核對內帳紙捲之動作。」查被告在
          觀看此段光碟內容後供稱：「那名顧客交給我的確實
          是取貨單，我係把她洗好的照片交給她，我當時看的
          東西是內帳紙捲，但我看內帳紙捲與該客戶那次交易
          無關。」、「（問：此次是否漏開發票？）我這次是
          在查帳，該日帳紙捲是3 月12日當天的內帳紙捲。」
          等語（見本院卷第140 頁）。
        於19時32分50秒至19時38分50秒之間，所顯現之內容
          如下：「被告與穿白襯衫男顧客一起走進店裡，男顧
          客拿出數張紅色紙鈔給被告，被告將紙鈔放入收銀機
          ，未開發票，並整理收銀機裡之紙鈔再將紙鈔收放於
          收銀機內，被告於櫃臺上登記資料並與男顧客對話，
          男顧客又拿出似藍色紙鈔1 張給被告，被告將紙鈔放
          入收銀機，並從收銀機裡拿出似2 張紅色或咖啡色紙
          鈔找予男顧客，未開發票，男顧客離開。」查被告在
          觀看此段光碟內容後供稱：「男顧客是來洗照片的，
          拍照壹組最低是300 元，拍照一般都是先付訂金，一
          般是100 元，但這件依勘驗情形應該至少付了300 元
          。這件確實在當天沒有開立發票及取照，因為拍照的
          流程沒有那麼快。」等語（本院卷第166 頁）。
        於19時59分00秒至20時01分50秒之間，所顯現之內容
          如下：「被告走向櫃臺與另名店員對話，後與1 名白
          髮顧客對話，又轉向與畫面右邊1 名穿黑外套捲髮女
          顧客與1 名穿淺灰外套男顧客對話，被告幫穿黑外套
          女顧客登記資料並使用計算機，被告繼續與黑外套捲
          髮女顧客對話，此時店內走進1 名穿黑外套高跟鞋直
          髮女顧客，捲髮女顧客交付似紅色紙鈔予被告，被告
          將紙鈔放入收銀機，並從收銀機拿出零錢交給捲髮女
          顧客，未開發票。」查被告在觀看此段光碟內容後供
          稱：「顧客是來加洗數位相片的，她當天交給我多少
          錢我不知道，但這筆的訂金至少有100 元，捲髮女顧
          客依照她來的時間，不可能當天交件給她，所以當天
          並未開立這筆發票。」等語（見本院卷第168 頁）。
        於20時14分40秒至20時17分40秒之間，所顯現之內容
          如下：「店內有1 名穿紫衣女顧客與1 名戴帽子男顧
          客，被告走向櫃臺與穿紫衣長髮女顧客對話，被告幫
          女顧客核對底片，走回電腦前，此時店裡走進1 名穿
          灰衣之男顧客，被告與穿灰衣男顧客對話幫其找照片
          ，男顧客將紙鈔交付被告，被告是否將紙鈔放入收銀
          機不明（因被另名戴帽子顧客擋住），被告從收銀機
          拿出零錢找給男顧客，未開發票，男顧客離開；被告
          繼續幫穿紫衣女顧客核對底片，此時店裡走進1 名穿
          背心領口有格紋男顧客與1 名小女孩，領口格紋男顧
          客交付被告領照片單，被告交付照片予男顧客，男顧
          客離開，被告走回電腦前。」查被告在觀看此段光碟
          內容後供稱：「男顧客是來沖洗照片，也有給錢，應
          該是付訂金，至少有給100 元以上。」、「客人應該
          是來拿洗好的照片，且是付尾款。沖洗傳統相片的確
          實沒辦法先知道總金額，因此顧客送洗時，不可能知
          道總金額跟開立發票，至於這件為何沒有開發票，有
          可能是我忘了。」等語（本院卷第168 、169 頁）。
        20時37分許至20時41分48秒之間，所顯現之內容如下
          ：「先有三位女性顧客與被告交談，其中一位女顧客
          於38分08秒左右掏出紙鈔交給被告，被告將該紙鈔放
          入收銀機中，並從收銀機中拿出零錢找給該顧客，約
          38分16秒左右被告離開櫃台至後方，之後店內兩位小
          姐有先到櫃台上，似乎是在替該位顧客找尋照片，直
          到20 時41 分28秒左右被告從後方出現，拿著相片到
          櫃台，將相片交給顧客，之後顧客離開。」查被告在
          觀看此段光碟內容前已供稱：「一共是12塊，是一個
          外籍勞工加洗三張照片，我沒有開發票給他，所以我
          就把12塊放到收銀機裡面，後來我忘了，之後也沒有
          補開發票。」、「（問：所謂12元有放入收銀機但未
          開發票，究竟時間點為何？）應是20時38分，我把這
          12元放入收銀機，這12元已混入收銀機裡的零用金裡
          。」等語（本院卷第135 、136 頁）」；觀後另又後
          供稱：「我一開始並沒有開發票，我在後面找照片，
          兩位小姐是在幫我服務其他客人，這件是我一人負責
          的。」等語（見本院卷第135、136、139 頁）。
    3.綜上勘驗結果得見，被告於95年3 月12日在華大公司擔任
      晚班店長時，至少已有上開未將客戶所付款項開立發票之
      情事及次數，且該等漏開發票之畫面經勘驗後，均未曾發
      現有任何不實剪接之情形，是被告辯稱其並無漏開發票及
      該等錄影光碟內容係剪接製作而屬不實云云，均無足採。
  (四)被告於勘驗上開光碟過程中，雖已承認其確曾多次發生未將
    客戶所付款項開立發票之情形，惟另又辯稱其之所以未於收
    取款項時立即開立發票，係因該等客戶於交件時僅付訂金，
    擬於取件時一併取得所付款項之全額發票，故其為配合客戶
    需求起見，方會先將訂金收下，俟沖印工作完成後，再將該
    等客戶沖印之照片與應收款項之全額發票一起放入袋中，屆
    時客戶前來取件，僅須再給付尾款即可，從而，該等客戶在
    給付訂金或給付尾款時，其均不會在收到所付款項之際隨即
    開立發票，又因為開立該等款項收入發票之時點與客戶付款
    之時點並非同一，所以上開光碟方會呈現出客戶付款時其並
    未開立發票之畫面云云。惟查，被告於95年3 月12日當日結
    帳時，填載於日結單上之現金收入金額為2 萬2859元、信用
    卡金額為1412元，總額係2 萬4271元，此等數字與該店當日
    發票存根聯及結帳條上所呈現之數字完全一致，而該等發票
    存根聯經本院於96年11月15日審判時當庭勘驗，發票序號係
    自00000000號起00000000號，時間係自當日上午9 時56分起
    至晚間21時33分止，序號及時間皆屬連續，且經本院整理成
    附表共7 張附卷為憑（見本院卷第135 、142 至148 頁），
    此為被告所不爭執，已堪認定屬實。故倘若有客人係於95年
    3 月12日之前已給付訂金、且在3 月12日當天方前來取件並
    給付尾款者，則無論被告係在3 月12日當天或在之前開立該
    客人應收款項之全額發票，3 月12日當天店內之實際收入與
    發票存根聯上所顯現之總額必定無法相符；又倘若有客人於
    3 月12日給付訂金時，被告未開立發票交付，卻於3 月12日
    當天另行開立全額發票與沖印完成照片一併放入取件袋中者
    ，則一旦該客戶並非在3 月12日當天前來取件，該日結帳時
    之實際收入與發票存根聯上所顯現之總額亦必會不符。換言
    之，倘若被告在3 月12日當天擔任晚班店長時，有客人前來
    沖洗照片僅給付部分訂金，被告未立即開立並交付發票，而
    係另行開立全額發票與沖印完成照片一併放入取件袋中，俟
    該客人前來取件及給付尾款時再加以交付者，則該客人必定
    是在3 月12日當天被告上班期間內又前來取件並給付尾款，
    當日結帳時之帳目方會完全吻合。經查被告於3 月12日當日
    所填現金日結單上之收入額，恰與發票存根聯上之金額完全
    相合，均為2 萬4271元，已如前述，故被告所辯若屬實在，
    便絕非是指其於3 月12日當天僅收取部分訂金或尾款、其餘
    款項係於他日方收取之情形，否則該日發票存根聯及結帳條
    上所呈現之數字總額即會與實際收入總額不相一致。然查就
    上揭勘驗光碟過程中，被告自承其於該日18時07分30秒至18
    時12分39秒之間、19時32分50秒至19時38分50秒之間及於19
    時59分00秒至20時01分50秒之間，對前來之3 組客人均已收
    取訂金卻未開發票，且該3 組客人均未於3 月12日當天前來
    取照片及付尾款等語（本院卷第165 、166 、168 頁），得
    見該日實際收入與發票存根聯上所顯示之收入總額應不相符
    ，方屬正確，惟經被告結帳結果竟將該二者調整為完全一致
    ，故據此亦足以認定該等未開發票之收入款項確遭被告侵吞
    入己無訛。況經本院勘驗之光碟畫面後，並未發現有客人於
    被告當日上班期間前來店內付款2 次，亦未發現被告於該2
    次付款間已完成沖印照片工作，並將應收款項全額開立發票
    待客戶前來取件之情形，且該等光碟經被告及其辯護人拷貝
    重製即自行檢閱後，亦未能舉證證明，從而，被告此部分之
    辯詞，洵難信採。
  (五)又被告另以其係因過失方漏開發票，且可能是其前手在下班
    時已將部分收入帶走，其在當日結帳時所寫的日結單，是按
    照發票結帳單上的金額寫的，其並沒有點現金，何況其上班
    時所穿係公司規定之制服，並無口袋，不可能夾帶錢離開公
    司，此外，告訴人並未提出對帳資料供比對，無法認定其侵
    占公司收入款項等詞置辯。惟據勘驗上開光碟得見，被告於
    案發當日下午3 時許至9 時許之間，短短6 小時上班期間內
    ，竟然未按店內規定將收入逐筆開立發票，次數至少已有如
    附表所示15次之多，且並未見有何付款人數眾多致其手忙腳
    亂、處理不及之情形，是就客觀情狀而論，難謂被告係因過
    失未及注意而漏開發票。再者，倘若其前手即早班店長於交
    接時已將部分收入夾帶離去，則焉有可能在其當班收銀超過
    6 小時後，該店內之全日收入竟又與發票存根聯及結帳條上
    之收入總額完全一致之理？更遑論被告是在當晚結束營業前
    ，親自點算信用卡刷卡收入額、現金零錢、整鈔及總額後，
    方填載上開日結單，此不僅有該日結單上之各欄明細在卷足
    證（偵續卷第9 頁），亦有本院96年11月15日之勘驗筆錄附
    卷相佐（本院卷第137 至139 頁），是以，被告辯稱其係按
    照發票結帳單上的金額填寫日結單，並沒有點數現金云云，
    顯與上開事證不合，當無可採。此外，華大公司雖規定員工
    於上班時應穿著制服，且該制服未附有任何口袋，被告自無
    法將其所侵占之款項藏放於該制服內夾帶下班，但該公司所
    規定之制服僅規定上半身而已，下半身穿著則任由工作人員
    自行決定等情，有證人郭旻陵於本院審判時具結證述在卷可
    稽（見本院卷第52頁），準此，被告所稱其所著制服無口袋
    不可能藏錢等辯詞，亦無足採。又既然依據上揭事證，已足
    認被告侵占犯行，則被告空言主張告訴人應提出三聯單及對
    帳資料以供比對云云，顯屬延滯訴訟之舉，認無必要而不予
    准許，附此指明。
  (六)被告平素既係擔任相片沖洗店之晚班店長，負責店內雜務、
    收銀及結帳、記帳等為其業務內容，竟虛偽填載日結單，俾
    將其向客戶所收取如附表所示款項擅自挪為己用，是被告所
    為業已該當刑法不實登載業務上文書及行使與業務侵占罪之
    構成要件甚明。綜前所述，本件事證明確，被告前揭犯行洵
    堪認定，應依法論科。
三、論罪、科刑
  (一)本案相關法律之比較適用：
    1.按行為後法律有變更者，適用行為時之法律；但行為後之
      法律有利於行為人者，適用最有利於行為人之法律，刑法
      第2條第1項定有明文。次按有關新舊法之比較，應就罪刑
      有關之共犯、未遂犯、想像競合犯、牽連犯、連續犯、結
      合犯以及累犯加重、自首減輕暨其他法定加減原因（如身
      分加減）與加減例等一切情形，綜其全部罪刑之結果而為
      比較（最高法院95年第8 次刑事庭會議決議參照）。查被
      告於前開行為後，刑法第55條、第33條、第41條業經總統
      於94年2月2日修正公布，並依刑法施行法第10條之1 規定
      自95年7月1日施行。另於95年6 月14日公布之刑法施行法
      第1條之1規定，除變更刑法分則編所定罰金之貨幣單位為
      新臺幣外，並分別提高罰金數額為3 倍或30倍。職是，本
      件自應就被告行為前、後相關法律有修正者，依前揭規定
      暨決議意旨加以綜合比較以資適用。
    2.修正前刑法第55條規定：「一行為而觸犯數罪名，或犯一
      罪而其方法或其結果之行為犯他罪名者，從一重處斷」；
      而該條修正後刪除牽連犯之規定，致被告本件所犯刑法第
      215 條、第216 條與同法第336 條第2 項犯行，原依行為
      時法構成裁判上一罪之牽連犯而得從一重處斷，依裁判時
      法則為數罪併罰，比較結果自以修正前刑法較有利於被告
      。
    3.罰金刑部分：被告行為後，刑法第33條第5 款業已修正施
      行；修正後刑法第33條第5 款規定「罰金：新臺幣1,000
      元以上，以百元計算之。」，與修正前刑法第33條第5 款
      規定「罰金：1 元以上。」不同。比較新舊法結果，本案
      關於刑法第215 條、第216 條及同法第336 條第2 項法定
      刑罰金部分以舊法較有利於被告。
    4.易科罰金部分：修正後之刑法第41條易科罰金之要件：「
      犯最重本刑為5 年以上有期徒刑以下之罪」及「而受6 個
      月以上徒刑之罪」部分，雖未變更，但就易科罰金之標準
      ，由修正前之刑法第41條第1 項及罰金罰鍰提高標準條例
      第2 條之「100 元以上300 元以下折算1 日」（即新臺幣
      300 元以上900 元以下折算1 日），提高為「新臺幣1 千
      元、2 千元或3 千元折算1 日」，刑法修正後之易科罰金
      標準，顯較不利於被告。是比較新舊法結果，本案關於刑
      法第215 條、第216 條及同法第336 條第2 項法定刑易科
      罰金部分亦以舊法較有利於被告。
    5.綜合上述之比較結果，本件以修正前之刑法規定較有利於
      被告，爰依刑法第2 條第1 項前段之規定，適用行為時即
      修正前之舊法。
  (二)另按商業會計憑證分原始憑證及記帳憑證；原始憑證係證明
    事項之經過，而偽造具記帳憑證所根據之憑證，其種類有外
    來憑證、對外憑證、內部憑證；記帳憑證係證明處理會計事
    項人員之責任，而為記帳所根據之憑證，其種類有收入傳票
    、支出傳票、轉帳傳票，此觀之商業會計法第15條、第16條
    、第17條第1項等規定自明，而會計憑證依其記載之內容及
    其製作之目的，亦屬文書之一種，凡商業負責人、主辦及經
    辦會計人員或依法受託代他人處理會計事務之人員，以明知
    為不實事項而填製會計憑證或記入帳冊者，即該當商業會計
    法第71條第1 款之罪，本罪乃刑法第215 條業務上文書登載
    不實罪之特別規定，自應優先適用（最高法院92年臺上字第
    3677號判例意旨參照）。次按商業會計法第71條第1 款之明
    知為不實之事項，而填製會計憑證或記入帳冊罪，以商業負
    責人、主辦及經辦會計人員或依法受託代他人處理會計事務
    之人員，有以明知為不實之事項，而填製會計憑證或記入帳
    冊之行為，為其成立要件（最高法院94年度台上字第555 號
    判決意旨參照）。準此，苟非商業負責人、主辦及經辦會計
    人員或依法受託代他人處理會計事務之人員，縱在會計憑證
    或帳冊為不實之填製記載，尚難逕以商業會計法第71條第1
    款之罪相繩，而應視其是否為從事業務之人，以判斷是否有
    適用刑法第215 條業務上文書登載不實罪之餘地。查被告係
    擔任華大公司之晚班店長，職司店內雜務、收銀、結帳、記
    帳等工作，為從事業務之人，然非該公司之負責人或主辦、
    經辦之會計人員，亦非依法受託代他人處理會計事務之人員
    ，故其於案發當日結束營業時，將該日店內收銀機結帳條相
    符之金額填製現金日結單，縱非屬實在，仍不得論以商業會
    計法第71條第1 款之罪責，檢察官逕以該罪名起訴，尚未妥
    適，而應以刑法第215 條業務上文書登載不實罪相衡，惟因
    二者之基本社會事實相同，本院自得併予審理，並變更起訴
    法條。
  (三)核被告所為，係犯刑法第215 條、第216 條行使業務上登載
    不實文書罪及第336 條第2 項業務侵占罪。被告不實登載業
    務上文書之低度行為，為行使之高度行為所吸收，不另論罪
    。又被告係於95年3 月12日，藉由漏開發票之方法，以1 次
    行為將附表所示款項易持有為所有予以侵占入己，公訴意旨
    認被告係基於概括犯意先後多次為業務侵占犯行，容有誤解
    ，而應論以單一業務侵占罪。再者，被告所犯上開罪名間，
    有方法目的之牽連犯關係，依修正前刑法第55條後段規定從
    一重之業務侵占罪處斷。爰審酌被告擔任照相沖印店之店長
    職務，本應據實就店內之各項收入逐筆開立發票，並將所收
    款項誠實地加以結帳及移交，竟起貪念，利用其擔任店長得
    以收銀之機會，多次未就客戶所付款項開立發票，再將該等
    未開發票之款項挪為己用，縱令該等遭侵占之款項非巨，且
    被告前無任何犯罪紀錄，素行尚佳，有台灣高等法院被告前
    案紀錄表1 份在卷可稽，惟因被告於犯後堅不認錯，毫無悔
    意，況於本院審判時供詞前後翻異、矯飾脫罪辯詞，態度甚
    差，另迄今亦未能與告訴人達成和解賠償分文暨考量其犯罪
    動機、手段等一切情狀，量處如主文所示之刑。再按中華民
    國九十六年罪犯減刑條例業經總統於96年7 月4 日公布，同
    年7 月16日施行，本件被告犯罪時間，係在96年4 月24日以
    前，且其所犯罪名與宣告刑，經核符合該條例第2 條第3 款
    規定，且無第3 條所列不予減刑之情形，本件即應於減刑後
    ，依同條例第7 條規定於判決主文同時諭知其宣告刑及減得
    之刑，併就其經減得後未逾有期徒刑6 月之刑，諭知如主文
    所示易科罰金之折算標準，以示懲儆。
據上論斷，應依刑事訴訟法第299 條第1 項前段、第300 條，刑
法第2 條第1 項前段、第215 條、第216 條、第336 條第2 項，
修正前刑法第55條後段、第41條第1 項前段，修正前罰金罰鍰提
高標準條例第2 條，現行法規所定貨幣單位折算新臺幣條例第2
條，刑法施行法第1 條之1 ，中華民國九十六年罪犯減刑條例第
2 條第1 項第3 款、第7 條、第9 條，判決如主文。
本案經檢察官甲○○到庭執行職務。
中    華    民    國    97    年    2     月    27    日
                  刑事第十二庭  審判長法  官  洪碩垣
                                      法  官  施介元
                                      法  官  葉文博
以上正本證明與原本無異。
如不服本判決應於收受本判決後10日內向本院提出上訴書狀，並
應敘述具體理由，如未敘述上訴理由者，應於上訴期間屆滿後20
日內補提理由書狀於本院（均須按他造當事人之人數附繕本）「
切勿逕送上級法院」。
中    華    民    國    97    年    2    月     27    日
                                      書記官  李柏親
附錄本案判決論罪科刑法條：
刑法第215條
（業務上文書登載不實罪）
從事業務之人，明知為不實之事項，而登載於其業務上作成之文
書，足以生損害於公眾或他人者，處3 年以下有期徒刑、拘役或
5 百元以下罰金。
刑法第216條
（行使偽造變造或登載不實之文書罪）
行使第 210 條至第 215 條之文書者，依偽造、變造文書或登載
不實事項或使登載不實事項之規定處斷。
刑法第336條
（公務公益侵占罪、業務侵占罪）
對於公務上或因公益所持有之物，犯前條第1 項之罪者，處1 年
以上7 年以下有期徒刑，得併科5 千元以下罰金。
對於業務上所持有之物，犯前條第1 項之罪者，處6 月以上5 年
以下有期徒刑，得併科3 千元以下罰金。
前二項之未遂犯罰之。
 附  表
┌──┬───────┬──────┬────────────┐
│編號│未開發票之時間│侵占金額（新│    備           註     │
│    │（95年3月12日 │台幣）〈以最│                        │
│    │）            │有利於被告之│                        │
│    │              │方式計算〉  │                        │
├──┼───────┼──────┼────────────┤
│1   │於15時23分50秒│100元       │被告自承係拍照訂金，最少│
│    │              │            │100元（本院卷第159頁）。│
├──┼───────┼──────┼────────────┤
│2   │於16時03分33秒│100元       │被告自承是沖洗照片補差額│
│    │至16時06分00秒│            │之款項，至少是100元（見 │
│    │之間          │            │本院卷第160頁）。       │
├──┼───────┼──────┼────────────┤
│3   │於16時53分45秒│100元       │被告自承是沖洗數位照片之│
│    │至16時55分25秒│            │訂金，至少是100元（見本 │
│    │之間          │            │院卷第161頁）。         │
├──┼───────┼──────┼────────────┤
│4   │於17時17分30秒│100元       │被告自承係沖洗照片之訂金│
│    │至17時19分00秒│            │，至少為100元（本院卷第 │
│    │之間          │            │162頁）。               │
├──┼───────┼──────┼────────────┤
│5   │於17時45分39秒│100元       │被告自承係取沖洗照片之補│
│    │              │            │差額，應是100元（本院卷 │
│    │              │            │第163頁）。             │
├──┼───────┼──────┼────────────┤
│6   │於18時04分30秒│50元        │被告自承此係沖洗照片之尾│
│    │至18時07分30秒│            │款，應是50元以上（本院卷│
│    │之間          │            │第164頁）。             │
├──┼───────┼──────┼────────────┤
│7   │於18時07分30秒│100元       │被告自承此係客戶拍照之訂│
│    │至18時12分39秒│            │金，至少是100元（本院卷 │
│    │之間          │            │第165頁）。             │
├──┤              ├──────┼────────────┤
│8   │              │50元        │被告自承此係客戶拍照之尾│
│    │              │            │款，尾款約50至100元（本 │
│    │              │            │院卷第165頁）。         │
├──┼───────┼──────┼────────────┤
│9   │於19時19分51秒│100元       │勘驗時無法分辨紙幣之顏色│
│    │至19時20分58秒│            │，故以最面額之紙幣100元 │
│    │之間          │            │計（本院卷第139 頁）。  │
├──┼───────┼──────┼────────────┤
│10  │於19時22分34秒│100元       │勘驗時無法分辨紙幣之顏色│
│    │              │            │，故以最面額之紙幣100元 │
│    │              │            │計（本院卷第140 頁）。  │
├──┼───────┼──────┼────────────┤
│11  │於19時27分至19│4元         │被告將錢放入收銀機中，有│
│    │時30分36秒之間│            │找零錢，但未開立發票；告│
│    │              │            │訴人稱沖洗照片最少係以會│
│    │              │            │員價計收4元（見本院卷第 │
│    │              │            │140、40頁）。           │
├──┼───────┼──────┼────────────┤
│12  │於19時32分50秒│300元       │被告自承此係客戶拍照之訂│
│    │至19時38分50秒│            │金，這件至少付了300元（ │
│    │之間          │            │本院卷第166頁）。       │
├──┼───────┼──────┼────────────┤
│13  │於19時59分00秒│100元       │被告自承是沖洗數位照片之│
│    │至20時01分50秒│            │訂金，至少是100元（見本 │
│    │之間          │            │院卷第168頁）。         │
├──┼───────┼──────┼────────────┤
│14  │於20時14分40秒│100元       │被告自承係沖洗照片之訂金│
│    │至20時17分40秒│            │，至少係100元以上（見本 │
│    │之間          │            │院卷第169頁）。         │
├──┼───────┼──────┼────────────┤
│15  │於20時37分許至│12元        │被告自承此係外籍勞工沖洗│
│    │20時41分48秒之│            │相片費，共12元（見本院卷│
│    │間            │            │第135頁）。             │
├──┴───────┴──────┴────────────┤
│合計侵占金額共1,416元                                       │
└──────────────────────────────┘


司法院資訊處製作；財團法人民間司法改革基金會備份。
